ACORDAO-COMPLETO-2411565

ACÓRDÃO 9265/2020 ATA 30/2020 - SEGUNDA CÂMARA

VISTOS, relatados e discutidos estes autos de tomada de contas especial instaurada pelo Fundo Nacional de Saúde (FNS) contra a Prefeitura Municipal de Guaratuba/PR e dos Srs. Miguel Jamur, Roberto Nicolau Jamur, Hermínio de Paula Molinari e Evani Cordeiro Justus, em razão do pagamento irregular de despesas com recursos do Sistema Único de Saúde (SUS) , envolvendo os Programas de Atenção Básica (PAB - Fixo e Variável) , de Saúde da Família (PSF) e de Agentes Comunitários de Saúde (PACS) ;
	ACORDAM os Ministros do Tribunal de Contas da União, reunidos em sessão de 2ª Câmara, ante as razões expostas pelo Relator, em:
	9.1. com fundamento no art. 3º, § 2º, da Resolução-TCU 178/2005, com a redação dada pela Resolução-TCU 235/2010, rever, de ofício, o Acórdão 7975/2017-TCU-Segunda Câmara, para tornar insubsistente a multa aplicada ao Sr. Miguel Jamur, em razão de seu falecimento antes do trânsito em julgado da decisão condenatória;
	9.2. determinar que a Secretaria de Gestão de Processos - Seproc diligencie o Poder Judiciário do Paraná, no intuito de localizar processo de inventário judicial em nome do Sr. Miguel Jamur (CPF XXX.069.479-XX) e envie os acórdãos dos presentes autos ao inventariante ou aos sucessores do de cujus, conforme tenha ou não havido a partilha, nos termos dos arts. 6º, inciso I, e 7º, inciso I, da Resolução TCU 170/2004;
	9.3. dar ciência desta decisão aos responsáveis arrolados nos autos e demais interessados.

Tomada de contas especial instaurada pela Coordenação Geral de Contabilidade do Fundo Nacional de Saúde (FNS), de responsabilidade da Prefeitura Municipal de Guaratuba/PR e dos Srs. Miguel Jamur, Roberto Nicolau Jamur, Hermínio de Paula Molinari e Evani Cordeiro Justus, motivada pelo pagamento irregular de despesas com recursos do Sistema Único de Saúde (SUS), envolvendo os Programas de Atenção Básica (PAB - Fixo e Variável), de Saúde da Família (PSF) e de Agentes Comunitários de Saúde (PACS), naquele município.

Segunda Câmara

Município de Guaratuba/PR.

3. Interessados/Responsáveis:
3.1. Interessado: Fundo Nacional de Saúde/MS (00.530.493/0001-71);
3.2. Responsáveis: Evani Cordeiro Justus (XXX.474.159-XX); Hermínio de Paula Molinari (XXX.862.729-XX); Miguel Jamur (XXX.069.479-XX); Município de Guaratuba/PR (76.017.474/0001-08); Roberto Nicolau Jamur (XXX.546.499-XX).

13.1. Ministros presentes: Ana Arraes (Presidente), Augusto Nardes, Aroldo Cedraz (Relator) e Raimundo Carreiro.
13.2. Ministros-Substitutos presentes: Marcos Bemquerer Costa e André Luís de Carvalho.

AROLDO CEDRAZ

Transcrevo a seguir a instrução de peça 211 elaborada no âmbito da Secretaria de Controle Externo de Tomada de Contas Especial (SecexTCE) , a qual contou com a anuência do titular da unidade técnica (peça 212) e, à peça 213, do Ministério Público junto a este Tribunal (MPTCU) :
"Trata-se de tomada de contas especial instaurada pela Coordenação Geral de Contabilidade do Fundo Nacional de Saúde (FNS) , de responsabilidade da Prefeitura Municipal de Guaratuba/PR e dos Srs. Miguel Jamur, Roberto Nicolau Jamur, Hermínio de Paula Molinari e Evani Cordeiro Justus, motivada pelo pagamento irregular de despesas com recursos do Sistema Único de Saúde (SUS) , envolvendo os Programas de Atenção Básica (PAB - Fixo e Variável) , de Saúde da Família (PSF) e de Agentes Comunitários de Saúde (PACS) , naquele município. 
2.	Por meio do Acórdão 7975/2017-TCU-Segunda Câmara-AC, o Tribunal manifestou-se da seguinte maneira em relação à tomada de contas ciada no item anterior (peça 58) :
ACORDAM os Ministros do Tribunal de Contas da União, reunidos em Sessão da Segunda Câmara, ante as razões expostas pelo relator, em:
9.1. considerar o Município de Guaratuba-PR (CNPJ 76.017.474/0001-08) , o Sr. Miguel Jamur (CPF XXX.069.479-XX) e a Sra. Evani Cordeiro Justus (CPF XXX.474.159-XX) revéis para todos os efeitos, nos termos do o art. 202, § 8º, do RI/TCU, dando-se seguimento ao processo, nos termos do art. 12, § 3º, da Lei 8.443/1992;
9.2. rejeitar as alegações de defesa apresentadas pelos Senhores Roberto Nicolau Jamur (CPF XXX.546.499-XX) e Hermínio de Paula Molinari (CPF XXX.862.729-XX) ;
9.3. julgar irregulares as contas do Sr. Miguel Jamur (CPF XXX.069.479-XX) ex-prefeito Municipal (gestão 2005-2008) , do Sr.  Roberto Nicolau Jamur (CPF XXX.546.499-XX) , ex-secretário municipal de saúde (período de 12/3/2007 a 23/4/2008) , e do Sr. Hermínio de Paula Molinari (CPF XXX.862.729-XX) , ex-secretário municipal de saúde (período de 3/1/2005 a 8/3/2007) , nos termos dos artigos 1º, inciso I, 5º, inciso II, e 16, inciso III, alínea "c", da Lei 8.443/1992, c/c os arts. 19 e 23, inciso III, da mesma Lei, e com arts. 1º, inciso I, 209, inciso III, e § 5º, 210 e 214, inciso III, do Regimento Interno;
9.4. condenar o Sr. Miguel Jamur (CPF XXX.069.479-XX) ex-prefeito Municipal (gestão 2005-2008) , e o Sr.  Roberto Nicolau Jamur (CPF XXX.546.499-XX) , ex-secretário municipal de saúde (período de 12/3/2007 a 23/4/2008) , solidariamente, ao pagamento das quantias originais indicadas na tabela abaixo, atualizadas monetariamente e acrescidas dos juros de mora, calculadas a partir das datas discriminadas até a efetiva quitação do débito, fixando-lhes o prazo de 15 (quinze) dias, para que comprovem, perante o Tribunal, o recolhimento das referidas quantias aos cofres do Fundo Nacional de Saúde - FNS/MS, nos termos do art. 23, inciso III, alínea "a", da citada Lei 8.443/1992, c/c o art. 214, inciso III, alínea "a", do RI/TCU:
	Datas
	Valores-R$

	22/3/2007
	5.950,00

	17/4/2007
	5.950,00

	27/4/2007
	1.385,60

	19/7/2007
	12.920,00

	24/7/2007
	16.200,00

	14/8/2007
	12.920,00

	22/8/2007
	16.200,00

	10/9/2007
	25.776,00

	16/10/2007
	9.576,00

	21/11/2007
	9.576,00

	14/12/2007
	9.576,00

	18/12/2007
	9.576,00

	28/12/2007
	9.576,00

9.5. condenar o Sr. Miguel Jamur (CPF XXX.069.479-XX) ex-prefeito Municipal (gestão 2005-2008) , e o Sr. Hermínio de Paula Molinari (CPF XXX.862.729-XX) , ex-secretário municipal de saúde (período de 3/01/2005 a 8/3/2007) , solidariamente, as quantias originais indicadas na tabela abaixo, atualizadas monetariamente e acrescidas dos juros de mora, calculadas a partir das datas discriminadas até a efetiva quitação do débito, fixando-lhes o prazo de 15 (quinze) dias, para que comprovem, perante o Tribunal, o recolhimento das referidas quantias aos cofres do Fundo Nacional de Saúde - FNS/MS, nos termos do art. 23, inciso III, alínea "a", da citada Lei 8.443/1992, c/c o art. 214, inciso III, alínea "a", do RI/TCU:
	Datas
	Valores-R$

	4/4/2006
	6.540,86

	13/4/2006
	14.700,00

	16/5/2006
	17.150,00

	21/6/2006
	17.150,00

	14/7/2006
	17.150,00

	19/8/2006
	17.150,00

	26/9/2006
	17.150,00

	17/10/2006
	17.150,00

	16/11/2006
	17.150,00

9.6. aplicar, individualmente, aos srs. Miguel Jamur (CPF XXX.069.479-XX) no valor de R$ 58.000,00 (cinquenta e oito mil reais) , Roberto Nicolau Jamur (CPF XXX.546.499-XX) no valor de R$ 30.000,00 (trinta mil reais) e Hermínio de Paula Molinari (CPF XXX.862.729-XX) no valor de R$ 28.000,00 (vinte e oito mil reais) , a multa prevista no art. 57, da Lei 8.443/1992 c/c o art. 267 do Regimento Interno, fixando-lhes o prazo de 15 (quinze) dias, a contar da notificação, para comprovar, perante o Tribunal (art. 214, inciso III, alínea "a", do Regimento Interno) , o recolhimento da dívida aos cofres do Tesouro Nacional, atualizada monetariamente desde a data deste acórdão até a do efetivo recolhimento, se for paga após o vencimento, na forma prevista na legislação em vigor; (grifo nosso) 
9.7. autorizar desde já, caso solicitado, o pagamento parcelado das dívidas dos responsáveis, em até 36 (trinta e seis) parcelas mensais e consecutivas, nos termos do art. 26 da Lei nº 8.443/1992, c/c o art. 217 do Regimento Interno do TCU, fixando o vencimento da primeira parcela em 15 (quinze) dias, a contar do recebimento da notificação do acórdão, e o das demais a cada 30 (trinta) dias, devendo incidir sobre cada parcela os respectivos encargos, na forma prevista na legislação em vigor;
9.8. alertar os responsáveis de que a falta de comprovação do recolhimento de qualquer parcela importará no vencimento antecipado do saldo devedor, nos termos do § 2º do art. 217 do Regimento Interno do TCU.
9.9. autorizar a cobrança judicial das dívidas, caso não atendidas as notificações, nos termos do art. 28, inciso II, da Lei nº 8.443, de 16 de julho de 1992;
9.10. dar ciência aos responsáveis, ao Município de Guaratuba - PR e ao Fundo Nacional de Saúde - MS;
3.	O Tribunal manifestou-se em outras oportunidades nos autos, dessa vez em sede recursal, por meio dos Acórdão 4067/2018-TCU-Segunda Câmara-AC (embargos declaratórios - Roberto Nicolau Jamur - CPF XXX.546.499-XX) , 4486/2019-2ª Câmara-AA (recurso de reconsideração -  Hermínio de Paula Molinari - CPF XXX.862.729-XX) e Roberto Nicolau Jamur  - CPF XXX.546.499-XX) , Acórdão 12536/2019-TCU-Segunda Câmara-AA (embargos declaratórios - Hermínio de Paula Molinari - CPF XXX.862.729-XX) .
4.	De acordo com a documentação acostada à peça 88, p. 6, o Sr. Miguel Jamur (CPF XXX.069.479-XX) veio a óbito no dia 13/9/2015. Tem-se assim que o Acórdão 7975/2017-TCU-Segunda Câmara ainda não havia transitado em julgado na data do falecimento do responsável (peça 204) . Por essa razão, não há como persistir contra ele a aplicação da multa do artigo 57 da Lei 8.443/1992. Enquanto não há trânsito em julgado, a multa tem caráter sancionatório, condição que lhe dá natureza personalíssima, por força do artigo 5º, inciso XLV, da Constituição Federal, não havendo, por essa razão, como ser transmitida ao espólio ou aos herdeiros, após realização da eventual partilha. 
5.	Com efeito, o artigo 3º, § 2º, da Resolução-TCU 178/2005, prevê a possibilidade de revisão, de ofício, do acórdão em que houver sido aplicada multa a gestor que tenha falecido antes do trânsito em julgado da deliberação.
6.	Em relação ao débito, no entanto, persiste a necessidade de seu recolhimento. A imputação de débito tem natureza indenizatória, ou seja, não constitui penalidade. A obrigação de promover a reparação pelo dano causado ao erário pode ser transmitida com a herança. Em outras palavras, caberá aos sucessores do de cujus a obrigação de restituir o Erário. Nesse sentido, após a manifestação Tribunal no que concerne à insubsistência da multa aplica ao Sr. Miguel Jamur, faz-se necessário adotar a providência consignada na manifestação acostada à peça 210, qual seja, diligenciar o Poder Judiciário do Paraná com o intuito de localizar processo de inventário judicial em nome do de cujus, seguindo-se à informação obtida a notificação de todos os acórdãos ao inventariante ou aos sucessores, conforme tenha ou não havido a partilha, tudo em conformidade com os arts. 6º, I, e 7º, I, da Resolução TCU 170/2004.
7.	Assim sendo, em relação à multa aplicada ao Sr. Miguel Jamur (CPF XXX.069.479-XX) , faz-se necessário encaminhar os autos ao Gabinete do Relator, Excelentíssimo Senhor Ministro, Aroldo Cedraz, via Ministério Público junto ao TCU, para que seja procedida à revisão de ofício do Acórdão 7975/2017-TCU-Segunda Câmara.
8. 	Em face do exposto, submetemos os presentes autos à consideração superior com o objetivo de encaminhá-los ao Gabinete do Relator, Excelentíssimo Senhor Ministro, Aroldo Cedraz, via Ministério Público junto ao TCU, com as seguintes propostas:
a) rever, de ofício, o Acórdão 7975/2017-TCU-Segunda Câmara, com fundamento no artigo 3º, § 2º, da Resolução-TCU 178/2005, com redação dada pela Resolução-TCU 235/2010, para tornar insubsistente a multa aplicada ao Sr. Miguel Jamur (CPF XXX.069.479-XX) , em razão de seu falecimento antes do trânsito em julgado da decisão condenatória; e
b) retornar os autos à Secretaria de Gestão de Processos - Seproc para que seja realizada diligencia ao Poder Judiciário do Paraná no intuito de localizar processo de inventário judicial em nome do Sr. Miguel Jamur (CPF XXX.069.479-XX) , seguindo-se à informação obtida a notificação de todos os acórdãos ao inventariante ou aos sucessores, conforme tenha ou não havido a partilha, tudo em conformidade com os arts. 6º, I, e 7º, I, da Resolução TCU 170/2004."
	É o Relatório.

8.1. Eduardo Schneider Neto (45116/OAB-PR), representando o Município de Guaratuba/PR.
8.2. Johnny Elizeu Stopa Junior (37074/OAB-PR) e outros, representando Hermínio de Paula Molinari.
8.3. Henrique Vitorino Barboza (66.711/OAB-PR), representando Roberto Nicolau Jamur.

Procurador Marinus Eduardo De Vries Marsico.

TOMADA DE CONTAS ESPECIAL. CONTAS IRREGULARES. DÉBITO. MULTA. FALECIMENTO DE RESPONSÁVEL ANTES DO JULGAMENTO DE MÉRITO DO PRESENTE PROCESSO. REVISÃO DE OFÍCIO. EXTINÇÃO DA MULTA APLICADA AO RESPONSÁVEL FALECIDO. DILIGÊNCIA.

TOMADA DE CONTAS ESPECIAL (TCE)

Secretaria de Controle Externo de Tomada de Contas Especial (SecexTCE).

Trata-se de Tomada de Contas Especial (TCE) instaurada pelo Fundo Nacional de Saúde (FNS) em face do Município de Guaratuba/PR e dos Srs. Miguel Jamur, Roberto Nicolau Jamur, Hermínio de Paula Molinari e Evani Cordeiro Justus, em razão do pagamento irregular de despesas com recursos do Sistema Único de Saúde (SUS) , envolvendo os Programas de Atenção Básica (PAB - Fixo e Variável) , de Saúde da Família (PSF) e de Agentes Comunitários de Saúde (PACS) .
2.	Após as análises empreendidas na fase externa desta TCE, o Tribunal proferiu o Acórdão 7975/2017-TCU-Segunda Câmara, de minha relatoria, de forma a, em suma, considerar alguns responsáveis revéis (item 9.1.) , rejeitar as alegações de defesa de outros (item 9.2.) , julgar irregulares as contas dos responsáveis que menciona (item 9.3.) , condená-los em débito (itens 9.4. e 9.5.) , além de aplicar-lhes, individualmente, a multa do art. 57 da Lei 8.443/1992 (item 9.6.) .
3.	Posteriormente, o Tribunal se manifestou-se em sede recursal por meio das seguintes decisões: Acórdão 4067/2018-TCU-Segunda Câmara (Min. Aroldo Cedraz) , que tratam de embargos declaratórios interpostos por Roberto Nicolau Jamur; Acórdão 4486/2019-TCU-Segunda Câmara (Min. Ana Arraes) que analisou os recursos de reconsideração interportos por Hermínio de Paula Molinari e Roberto Nicolau Jamur; e Acórdão 12536/2019-TCU-Segunda Câmara (Min. Ana Arraes) referente aos embargos de declaração interpostos por Hermínio de Paula Molinari.
4.	Ocorre que a unidade técnica identificou que o responsável Miguel Jamur havia falecido em 13/9/2015, conforme certidão de óbito acostada na peça 88 (peça 88, p. 6) , data anterior à do acórdão condenatório de número 7.975/2017-TCU-2ª Câmara, que é de 29/8/2017.
5.	Diante disso, a SecexTCE concluiu que o responsável faleceu antes do trânsito em julgado do Acórdão 7975/2017-TCU-Segunda Câmara e, por essa razão, não há como persistir contra ele a aplicação da multa, pois enquanto não há trânsito em julgado, a multa tem caráter sancionatório, condição que lhe dá natureza personalíssima, por força do artigo 5º, inciso XLV, da Constituição Federal, não havendo, por essa razão, como ser transmitida ao espólio ou aos herdeiros, após realização da eventual partilha.
6.	Por sua vez, o Douto Procurador Marinus Eduardo De Vries Marsico manifestou sua concordância (peça 213) com a proposição oferecida pela SecexTCE, no sentido de rever, de ofício, o Acórdão 7975/2017-TCU-Segunda Câmara para tornar insubsistente a multa aplicada ao Sr. Miguel Jamur, em razão de seu falecimento antes do trânsito em julgado da decisão condenatória.
7.	Feita essa breve contextualização, passo a decidir.
8.	Aquiesço com a análise efetuada pela unidade técnica, que contou com a anuência do Parquet especializado, a qual incorporo desde já às minhas razões de decidir, sem prejuízo das considerações que farei a seguir.
9.	Segundo a jurisprudência pacífica do TCU, o falecimento do responsável após sua citação válida não impede o julgamento de mérito pela irregularidade de suas contas, não sendo cabível, portanto, extinguir o processo em função de seu óbito. Por outro lado, tendo em vista o caráter personalíssimo da multa prevista no art. 57 da Lei Orgânica desta Corte de Contas, julgo que a apenação do responsável falecido deve ser afastada.
10.	Dessa forma, o Tribunal deve promover a revisão de ofício do acórdão condenatório para afastar a multa aplicada. Esse entendimento tem sido acolhido pela jurisprudência desta Corte, como se observa em diversos acórdãos (vide Acórdão 3461/2017-TCU-Segunda Câmara, Rel. Ministro Substituto André Luiz de Carvalho e Acórdão 6118/2017-TCU-Primeira Câmara, Rel. Ministro Substituto Augusto Sherman) .
11.	Por fim, esclareço que o espólio ou os sucessores do responsável falecido, caso tenha havido a partilha, passam a ocupar a posição do de cujus no processo de Tomada de Contas Especial, respondendo pelo ressarcimento do dano ao erário, até o limite do patrimônio transferido. Nesses termos, conforme consignado pela unidade técnica, é necessário diligenciar o Poder Judiciário do Paraná com o intuito de localizar processo de inventário judicial em nome do de cujus, para, na sequência, enviar notificação contemplando todos os acórdãos dos presentes autos ao inventariante ou aos sucessores, conforme tenha ou não havido a partilha, nos termos dos arts. 6º, inciso I, e 7º, inciso I, da Resolução-TCU 170/2004.
12.	Assim, o TCU deve rever de ofício o Acórdão 7975/2017-TCU-Segunda Câmara, para excluir a multa que havia sido imposta ao Sr. Miguel Jamur, bem como diligenciar a justiça para localizar o nome do de cujus, que será posteriormente notificado das decisões desta Corte.
	Diante do acima exposto, VOTO no sentido de que o Tribunal adote o acórdão que ora submeto à deliberação deste Colegiado.
TCU, Sala das Sessões Ministro Luciano Brandão Alves de Souza, em 1 de setembro de 2020.
AROLDO CEDRAZ 
Relator